最高法院民事判決　　　　　　　　　　　　　　　八十八年度台上字第二六七六號
　　上　訴　人　 丙 ○ ○
　　　　　　　　 乙 ○ ○
　　共　　　同
　　訴訟代理人　 湯金全律師
　　　　　　　　 陳慧博律師
　　　　　　　　 郭季榮律師
　　上　訴　人　 己 ○ ○
　　　　　　　　 丁○○○
　　　　　　　　 庚 ○ ○
　　　　　　　　 甲 ○ ○
　　被 上訴 人　 戊 ○ ○.
右當事人間請求分割共有物事件，上訴人對於中華民國八十七年十月二十六日台灣高
等法院高雄分院第二審判決（八十六年度上字第四六八號），提起上訴，本院判決如
左：
    主  文
上訴駁回。
第三審訴訟費用由上訴人負擔。
    理  由
本件分割共有物之訴訟為必要共同訴訟，本件原審判決後雖僅由上訴人丙○○、乙○
○提起上訴，惟依民事訴訟法第五十六條第一項第一款規定，其上訴之效力及於未提
起上訴之同造當事人己○○、丁○○○、庚○○、甲○○四人（下稱己○○等四人）
，爰將該四人並列為上訴人，合先敘明。
次查本件被上訴人主張：坐落高雄縣大社鄉○○段五二七地號，面積零點零捌陸肆公
頃土地（下稱系爭土地），原為訴外人林英醮、第一審共同被告林啟文（於第一審審
理中死亡，由劉篇繼承，劉篇於原審審理中死亡，由上訴人己○○、丁○○○、庚○
○共同繼承並聲明承受訴訟）與上訴人丙○○、乙○○、甲○○所共有，嗣林英醮將
系爭土地所有權應有部分設定抵押權登記予伊，因林英醮欠債未償，經伊聲請法院拍
賣無人應買，由伊承受林英醮應有部分而為系爭土地之共有人。其應有部分為上訴人
丙○○、乙○○、被上訴人各六分之一，上訴人己○○、丁○○○、庚○○各十二分
之一，上訴人甲○○四分之一。系爭土地並無不能分割之約定，亦無因使用目的不能
分割之情形，惟兩造迄未達成分割協議等情，爰依民法第八百二十三條第一項規定，
訴請裁判分割，求為命依第一審判決附圖（下稱附圖）丙案所定分割方法為原物分割
之判決。
上訴人均稱同意分割。上訴人丙○○、乙○○主張依附圖乙案為分割。上訴人己○○
等四人先則主張依附圖丙案分割，繼則主張依附圖乙案分割云云。
原審以：被上訴人主張系爭土地為兩造共有之事實，有土地登記簿謄本、不動產權利
移轉證書影本為證，又為上訴人所不爭，堪信為真實。兩造就系爭土地並無不能分割
之約定，亦無因使用目的不能分割之情形，惟兩造迄未達成分割協議，從而被上訴人
訴請裁判分割，自無不合。經查系爭土地如附圖甲案所示，Ａ部分土地上有上訴人丙
○○所有三層樓房屋（門牌號碼為高雄縣大社鄉○○路三四巷一六之二號），Ｂ、Ｃ
部分土地上有上訴人乙○○所有三層樓及二層樓房屋（門牌分別為高雄縣大社鄉○○
路三十四巷一六之一號、一六號），Ｄ部分土地上則有上訴人甲○○及己○○、丁○
○○、庚○○所有之鐵皮屋二間等情，有勘驗筆錄為憑。次查，被上訴人之應有部分
面積為一百四十四平方公尺，上訴人丙○○、乙○○表明願保持共有，二人應有部分
面積合計為二百八十八平方公尺，上訴人己○○等四人亦表明願維持共有，其應有部
分面積合計四百三十二平方公尺，如依上訴人丙○○、乙○○主張依附圖乙案分割，
固可避免拆除前開門牌一六號上訴人乙○○所有之二層樓房屋，惟被上訴人分得部分
，勢將位於上訴人之後（北）方，其進出必須經由側面之狹小巷道通行甚為不便，且
雖能建屋但因土地坐落於後方，土地價值相形減少，並不公平，從而上訴人丙○○、
乙○○主張依附圖乙案分割，尚非洽當。若依附圖甲案分割，將使兩造分得之土地面
積與應有部分不符，兩造又不同意此分割方法，亦不宜採用。再者，如依附圖丙案分
割，則分割面積將與各共有人應有部分面積相符，雖前開上訴人乙○○一六號二層房
屋必遭拆除，惟因分歸上訴人乙○○所有之Ｂ部分土地上已有其三層樓房屋，且該一
六號二層樓房屋係十餘年之房屋，若予拆除，對上訴人乙○○損失不大，又可避免價
金互為補償，自為適當之原物分割方法。上訴人己○○等四人初亦主張依附圖丙案分
割，雖嗣後改稱依附圖乙案分割，然因乙案除有上述所指對被上訴人不公平之情形外
，分歸上訴人己○○等四人之Ｇ部分土地北側為不規則形狀，較諸丙案Ｃ、Ｄ部分採
直線分割顯然欠妥，是上訴人己○○等四人嗣後主張依乙案分割亦無可取。為原審心
證之所由得，因予維持第一審所為依附圖丙案為系爭共有土地原物分割之判決，駁回
上訴人之上訴，經核於法洵無違誤。上訴論旨，就原審取捨證據、認定事實之職權行
使，暨本於其自由裁量所酌定之分割方法並贅述之理由指摘其為不當，求予廢棄原判
決，非有理由。
據上論結，本件上訴為無理由。依民事訴訟法第四百八十一條、第四百四十九條第一
項、第七十八條，判決如主文。
中      華      民      國    八十八    年     十一     月      四      日
                              最高法院民事第六庭
                                  審判長法官  朱  錦  娟
                                        法官  蘇  茂  秋
                                        法官  蘇  達  志
                                        法官  顏  南  全
                                        法官  陳  碧  玉
      右正本證明與原本無異
                                              書  記  官
中      華      民      國    八十八    年     十一     月     十七     日
